臺北高等行政法院判決
　　　　　　　　　　　　　　　　　　 95年度訴字第03101號
　　　　　　　　　　　　　　　.
原　　　告　甲○○
被　　　告　財政部臺北市國稅局
代　表　人　許虞哲（局長）住同上
訴訟代理人　丙○○兼送達代收.
　　　　　　乙○
上列當事人間因記帳士法事件，原告不服財政部中華民國95年7
月14日台財訴字第09500265560 號訴願決定，提起行政訴訟。本
院判決如下：
    主  文
原告之訴駁回。
訴訟費用由原告負擔。
    事  實
一、事實概要：緣原告於民國（下同）95年5 月8 日向被告申請
    記帳及報稅代理業務人繼續執業登錄，經被告審查，以記帳
    士法第35條規定之管理辦法於94年3 月11日公布施行，依該
    辦法第3 條規定，記帳及報稅代理業務人應自該辦法發布施
    行日起1 年內，向事務所或執業場所所在地之國稅局申請登
    錄以繼續執業，故申請登錄截止日期為95年3 月10日。而原
    告逾期申請，未符上開規定，乃以95年5 月10日財北國稅資
    字第0950046305號函（下稱原處分）復，否准原告所請。原
    告不服，提起訴願，經遭駁回，遂提起本件行政訴訟。
二、兩造聲明：
　(一)原告聲明求為判決：
    1.訴願決定及原處分均撤銷。
    2.被告對於原告於95年5 月8 日申請記帳及報稅代理人繼續
      職業登錄之申請，應作成准予登錄之行政處分。
　(二)被告聲明求為判決：駁回原告之訴。
三、兩造之主張：
甲、原告主張之理由：
一、原告前因支氣管過敏，無法自行處理事務，即使臺灣雲林地
    方法院檢察署傳訊原告作證，原告皆因身體因素無法出庭應
    訊，而多次延遲，遂改由赴臺灣士林地方法院檢察署以視訊
    方式作證。故原告遲誤記帳及報稅代理業務人執業登錄申請
    ，純因原告身體健康之問題。原告於支氣管過敏康復，隨即
    向被告提出登錄申請，被告不察，竟為否准之處分，顯不合
    法。
二、按「行政機關就該管行政程序，應於當事人有利不利之情形
    ，一律注意。」、「行政機關作成限制或剝奪人民自由或權
    利之行政處分前，除已依第39條規定通知處分相對人陳述意
    見，或決定舉行聽證者外，應給予該處分相對人陳述意見之
    機會。但法規另有規定者，從其規定。」行政程序法第9 條
    、第102 條分別定有明文。被告僅以原告未於規定期間內向
    其申請登錄為由，不符規定，而逕駁回原告登錄之申請，完
    全忽略原告未於規定期間內申請登錄之原因，且未於行政處
    分作成前給予原告陳述意見之機會，違反上開行政程序法之
    規定，故被告所作成之駁回處分顯然違法。
三、按「法規命令有下列情形之一者，無效：一牴觸憲法法、法
    律或上級機關之命令者。二無法律之授權而剝奪或限制人民
    之自由、權利者。三其訂定依法應經其他機關核准、而未經
    核准者。法規命令之一部無效者，其他部分仍為有效。但除
    去該無效部分，法規命令顯失規範目的者，全部無效。」行
    政程序法第158 條定有明文。所謂法規命令係指由行政機關
    依據法律授權而頒布之法規範，此種法規範與由國會所發布
    之法律，同樣對於人民及其他規範相對人發生法律上拘束力
    。法規命令實質上雖具有補充法律內容之作用，惟另一方面
    卻欠缺直接的民主基礎。而記帳土法第35條第1 項僅規定：
    「本法施行前已從事記帳及報稅代理業務滿3 年，且均有報
    繳該項執行業務所得，自本法施行之日起，得登錄繼續執業
    。．．．」並未限制1 年之登錄期間。但記帳士法第35條規
    定之管理辦法卻限定於公布施行日起l 年內登錄，顯然係對
    人民增加法律所無之限制。
四、法規命令以法律授權及對外公布為其生效要件，上開管理辦
    法雖已於94年3 月11日發布，並以記帳土法第35條第2 項為
    其授權依據。惟該條項僅規定：「前項辨理專業訓練之單位
    、訓練課程、訓練考評、受理登錄之機關、登錄事項、登錄
    應檢附之文件及其他相關事項，其管理辦法由主管機關定之
    。」從授權之內容、目的與範圍均無登錄期間之限制，或授
    權行政機關規定登錄之期間，上開管理辦法第3 條之規定顯
    然逾越母法之規定。故記帳士法第35條規定之管理辦法第3
    條關於登錄期間之規定，未經法律授權而剝奪、限制人民之
    白由權利，顯係對人民增加法律所無之限制，依行政程序法
    第158 條之規定應屬無效。
五、退步言之，按行政法上所定之期間，如為不變期間者，其所
    規範之行為恆較通常法定期間為重大，雖不許伸長或縮短，
    但如因不應歸責於己之事由，而遲誤該項不變期間者，若不
    許聲請回復原狀，殊不足以達保護權利之目的，故行政法上
    每有規定聲請回復原狀規定，行政程序法第128 條參照。原
    告因身體關係，雖然遲誤申請登錄之期間，但已於身體康復
    時，立即向被告申請，應准許原告聲請回復原狀，以保障原
    告之工作權。
六、此外，該登錄期間之限制規定攸關是否可執行記帳士之業務
    ，對於人民之權利義務影響甚鉅。記帳士法第35條第2 項規
    定之管理辦法第3 條之規定，除無法律授權而逾越母法之規
    定外，亦牴觸憲法之規定，與憲法對人民工作權之保障有違
    ，可參照司法院釋字第514 號解釋文、第443 號解釋理由書
    。
乙、被告主張之理由：
一、按「前項辦理專業訓練之單位、訓練課程、訓練考評、受理
    登錄之機關、登錄事項、登錄應檢附之文件及其他相關事項
    ，其管理辦法由主管機關定之。」為記帳士法第35條第2項
    所明定。又「合於本法第35條第1 項規定之記帳及報稅代理
    業務人，應自本辦法發布施行日起1 年內，向事務所或執業
    場所所在地之國稅局申請登錄以繼續執業。」復為記帳士法
    第35條規定之管理辦法第3 條所規定。
二、原告於95年5 月8 日檢附申請書、身分證影本、記帳及報稅
    代理業務人登錄（記）、變更登錄（記）卡、相片、扣繳憑
    單、郵政匯票等資料，申請登錄為記帳及報稅代理業務人。
    經被告初審，以原告未依規定於管理辦法發布施行日起1 年
    內提出申請，基於程序優先實體原則，乃以本件原處分以原
    件退回。
三、原告訴稱因支氣管過敏遲誤申請登錄期間、記帳士法第35條
    規定之管理辦法第3 條規定逾越母法（記帳士法）之規定云
    云。惟查，原告應依上開管理辦法第3 條規定，自發布施行
    日起1 年內向被告申請登錄為記帳及報稅代理業務人。又申
    請登錄並未限制需由本人親自辦理，原告亦得以委託、郵寄
    等方式申請登錄。原告所提之診所診斷證明書影本，其醫師
    囑言亦僅載明「門診治療」及「宜多休息療養」。故原告未
    於規定期間內向被告申請執業登錄，核與上開規定未合。
    理  由
一、按「本法施行前已從事記帳及報稅代理業務滿3 年，且均有
    報繳該項執行業務所得，自本法施行之日起，得登錄繼續執
    業。但每年至少應完成24小時以上之相關專業訓練（第1 項
    ）。前項辦理專業訓練之單位、訓練課程、訓練考評、受理
    登錄之機關、登錄事項、登錄應檢附之文件及其他相關事項
    ，其管理辦法由主管機關定之（第2 項）。」記帳士法第35
    條第1 、2 項定有明文。又「本辦法依記帳士法（以下稱本
    法）第35條第2 項規定訂定之。」、「合於本法第35條第1
    項規定之記帳及報稅代理業務人，應自本辦法發布施行日起
    1 年內，向事務所或執業場所所在地之國稅局申請登錄以繼
    續執業。」、「本辦法自發布日施行。」94年3 月11日發布
    施行之記帳士法第35條規定之管理辦法第1 條、第3 條、第
    33條亦分別定有明文。是故，記帳士法第35條規定之管理辦
    法係依記帳士法第35條第2 項所授權訂定，自有授權依據。
    上揭管理辦法第3 條所規定合於記帳士法第35條第1 項規定
    之記帳及報稅代理業務人，應自該管理辦法發布施行日起1
    年內，向事務所或執業場所所在地之國稅局申請登錄以繼續
    執業，乃就有關登錄相關之登錄期間予以明確規定，並無逾
    越記帳士法第35條2 項之授權內容及目的，難認有原告所指
    逾越母法而有違憲之虞，亦無違反法律保留原則，本院自得
    予以適用。
二、查原告於95年5 月8 日檢附申請書、身分證影本、記帳及報
    稅代理業務人登錄（記）、變更登錄（記）卡、相片、扣繳
    憑單、郵政匯票等資料，申請登錄為記帳及報稅代理業務人
    ，有原告向被告所提出之申請書等相關資料在卷可稽，並為
    兩造所不爭，自堪信為真正。經被告審查，以記帳士法第35
    條規定之管理辦法於94年3 月11日公布施行，依該辦法第3
    條規定，記帳及報稅代理業務人應自該辦法發布施行日起1
    年內，向事務所或執業所所在地之國稅局申請登錄以繼續執
    業，故申請登錄載止日期為95年3 月10日，原告逾期申請，
    未符前揭規定，乃以原處分否准原告所請，依首揭規定，並
    無不合。
三、原告主張被告適用上揭記帳士法第35條規定之管理辦法限定
    應於該辦法公布施行日起1 年內為登錄之申請，違背母法並
    牴觸憲之規定，應屬無效；又原告因支氣管過敏，無法自行
    處理事務，故遲誤記帳及報稅代理業務人執業登錄申請期間
    ，此純因原告身體健康問題，原告於支氣管過敏康復，隨即
    向被告提出登錄申請，被告應准原告為回復原狀之聲請，被
    告為否准處分，顯然違法云云。
四、經查，依記帳士法第35條明定，得登錄為記帳及報稅代理業
    務人並繼續執業者，須於該法93年6 月4 日施行前，即已從
    事記帳及報稅代理業務滿3 年，且均有報繳該項執行業務所
    得者，方得為之。次查記帳士法第35條規定之管理辦法係於
    94年3 月11日公布施行，該辦法第3 條亦明定記帳及報稅代
    理業務人應自該辦法發布施行日起1 年內，向事務所或執業
    場所所在地之國稅局申請登錄以繼續執業，是其申請登錄截
    止日為95年3 月10日止。然原告於95年5 月8 日始向被告申
    請繼續執業登錄，已如上述，自與上開管理辦理規定不符。
    又上揭管理辦法之規定乃依母法即記帳士法之授權規定而來
    ，自有授權依據，原告所稱上揭規定違背母法並牴觸憲法之
    規定，應屬無效云云，乃有誤會。至原告主張其因支氣管過
    敏，無法自行處理事務，雖檢附醫院診斷證明書影本為證。
    惟查原告得向被告申請登錄繼續執業之期限長達1 年之久，
    且上揭申請登錄並未限制需由本人親自辦理，原告自得於上
    揭期限內由本人或以委託或郵寄等方式申請登錄。參以依原
    告所提之診斷證明書可知，原告應診日期為「95年3 月3 日
    」；病名為「支氣管過敏」；醫師囑言則載明「門診治療」
    及「宜多休息療養」等情，尚無從認定原告於該申請期限內
    均因生病而未能辦理，且已達未能囑託他人代為辦理之情。
    至原告聲請回復原狀云云，亦無所據。是原告既未能於上開
    規定期間內向被告申請執業登錄，核與「記帳士法第35條規
    定之管理辦法」未合，從而被告依前揭規定否准其執業登錄
    之申請，並無不合。
五、至原告主張被告所為原處分，完全忽略原告未於規定期間內
    申請登錄之原因，且未於行政處分作成前給予原告陳述意見
    之機會，違反行政程序法第9 條、第102 條之規定云云。然
    本件被告所為原處分業已審酌原告上揭違反規定之原因，且
    原告為本件申請時，因已逾記帳士法第35條規定之管理辦法
    第3 條所定之申請登錄截止日期，其違反上揭規定之事實，
    客觀上明白足以確認，故被告依行政程序法第103 條第5款
    之規定未予原告陳述意見之機會，亦無不合。原告認被告原
    處分違反行政程序法第9條、第102條規定云云，乃有誤會。
六、綜上所述，本件被告以原處分否准原告上揭申請，於法核無
    違誤；訴願決定予以維持，亦無不合。原告徒執前詞，訴請
    如聲明所示，為無理由，應予駁回。
據上論結，本件原告之訴為無理由，爰依行政訴訟法第98條第3
項前段，判決如主文。
中　　華　　民　　國　　96　　年　　4 　　月　　24　　日
                       第四庭審判長法  官　侯東昇
                                   法  官  林惠瑜
                                   法  官  陳秀
上為正本係照原本作成。
如不服本判決，應於送達後20日內，向本院提出上訴狀並表明上
訴理由，如於本判決宣示後送達前提起上訴者，應於判決送達後
20日內補提上訴理由書（須按他造人數附繕本）。
中　　華　　民　　國　　96　　年　　4 　　月　　24　　日
 　　  　　　　　　　 　　  　     書記官  楊子鋒
